【裁判字號】    99,裁,2732
【裁判日期】    991111
【裁判案由】    綜合所得稅
【裁判全文】
最  高  行  政  法  院  裁  定
                                      99年度裁字第2732號
上  訴  人  甲○○
被 上訴 人  財政部臺灣省南區國稅局
代  表  人  許春安
上列當事人間綜合所得稅事件，上訴人對於中華民國98年4月6日
高雄高等行政法院97年度簡字第270號判決，提起上訴，本院裁
定如下：
    主  文
上訴駁回。
上訴審訴訟費用由上訴人負擔。
    理  由
一、被上訴人之代表人原為邱政茂，民國99年6月30日改由許春
    安擔任，茲據新任代表人具狀承受訴訟，核無不合，應予准
    許。
二、緣上訴人95年度綜合所得稅結算申報，列報其所有高雄市○
    ○○路533號9樓房屋應有部分1/2（下稱系爭房屋）出租予
    全亞聯合會計師事務所（下稱全亞事務所）使用之租賃收入
    新臺幣（下同）189,000元，租賃所得107,730元，財政部高
    雄市國稅局（下稱高雄市國稅局）以系爭房屋除出租予全亞
    事務所外，尚出租予味帝企業股份有限公司等8家公司行號
    （下稱味帝等公司）營業使用，並以其申報租金顯較當地一
    般租金為低，乃參照當地一般租金標準核算租賃收入299,34
    1元，並通報被上訴人，核算減除43％必要損耗及費用暨申
    報數，調增租賃所得62,894元，併課其95年度綜合所得稅。
    上訴人申請復查，未獲變更，遂循序提起行政訴訟。
三、上訴人於原審起訴主張：(一)行為時（下同）所得稅法第121
    條僅授權財政部訂定施行細則，並未授權財政部或所轄地區
    國稅局訂定「一般租金標準」，故被上訴人據以調整租賃所
    得之「當地一般租金標準」，核非所得稅法第14條第1項第5
    類第5款規定之當地一般租金，欠缺所得稅法之明確授權，
    縱由所得稅法施行細則第16條第3項委由各地區國稅局訂定
    ，亦違反「受委任者不得再委任」原則，不得作為法源。且
    「高雄市區房屋租賃租金標準表」（下稱「高雄市租金標準
    表」）並未公告，僅為被上訴人內部之行政規則，納稅人根
    本無從知悉或搜集，上訴人於租約協定時根本無法確知其約
    定租金有無低於被上訴人所訂之常規租金及其可能衍生之租
    稅額外負擔。是以，被上訴人援引之當地一般租金標準（行
    政規則），顯然違反明確性之要求，核屬違法無效。(二)土地
    法第97條第1項房租最高限額之限制，並無營業與否之分，
    出租人對超過限制金額部分並無請求權，所得稅法對此復未
    設有排除適用之規定，自不得以行政命令排除其適用。內政
    部71年5月22日台內地字第87103號函釋（下稱內政部71年函
    釋）認該條僅適用住宅用房屋，涉以行政命令限縮法律之適
    用範圍及對象，將扭曲市場機制，並惡化城市住宅問題，顯
    與立法意旨相違。(三)依所得稅法第14條第1項第5類第5款規
    定，租金調整之法定要件乃約定之租金「顯較」當地一般租
    金為低。又是否顯然偏低，自應以約定租金與「當地一般租
    金」相比較，須屬「顯較」當地一般租金為低，始足當之；
    若僅略為偏低，仍不得逕予調整。惟就一般經驗，租金受房
    屋位置、房況、結構及面積大小而有不同，系爭房屋拍賣前
    之前手租金業經法院於拍賣公告中明示為每月53,500元，此
    項具公信力之公告，自堪作為當地一般租金之準據。而上訴
    人於拍賣後就應有部分出租，其租金訂為每月27,000元，不
    符顯較當地一般租金為低之要件，被上訴人既無相反證據，
    顯無予以調整之理。且被上訴人援引之「當地一般租金標準
    」顯較當地一般租金行情為高，且無客觀依據，行政救濟中
    被上訴人依職權調查鄰近一般租金行情時，更涉有意圖以不
    相關之動機違背平等及誠信原則，顯屬濫用裁量，自屬違法
    。依一般市場情況，高雄市辦公大樓租賃之行情介於每坪每
    月200元至500元間，平均約每坪每月300元，與上訴人系爭
    房屋租金相當；亦與全亞事務所前承租高雄市○○○路472
    號11樓之7之租金相同。被上訴人所訂系爭房屋租金為每坪
    每月650元，背離市場行情，亦違反社會一般經驗法則。(四)
    高雄市國稅局修訂租金標準表時，並未考量「捷運施工路段
    」之特殊因素，縱有調降租金亦係調整全區租金，而非真正
    考量捷運施工路段之特定因素，違反平等原則。(五)被上訴人
    所提示之系爭房屋租金核課資料，並未調閱扣繳憑單釐清租
    金期間致生錯誤，於法未合等語，求為撤銷訴願決定及原處
    分之判決。
四、被上訴人則以：(一)所得稅法第14條第1項第5類第5款授權稽
    徵機關得參照當地一般租金調整計算租賃收入，屬收付實現
    制之例外，因此只要符合上開法條之構成要件事實，稽徵機
    關即得以設算方式來認定租賃收入，當事人約定之租金，縱
    使明顯低於一般租金標準屬實，稽徵機關仍得將出租人之租
    金收入調整至一般租金標準，無須證明租金收入數額是否確
    如調整數額。當地一般租金標準之訂定，係以當地繁榮之程
    度為房屋帶來之經濟效益為參酌要件，該標準乃法律授權予
    財政部各地區國稅局訂定，高雄市國稅局訂定之95年度「高
    雄市租金標準表」，亦報經財政部以96年2月14日台財稅字
    第09604512690號函准予核備，是租金標準表之規定並未逾
    越法律授權目的。另行政規則只要有助行政目的之達成而就
    技術性、細節性事項為規定，不違背立法目的及平等原則，
    非謂不得為法源。(二)土地法第97條規定之立法意旨在於安定
    居民，防止暴利並兼顧無住屋者居住之權益；而所得稅法第
    14條第1項第5類第5款規定，乃房屋所有權人與承租人以約
    定較低之租金規避稅負時，為避免稽徵機關逐項調查工作可
    能造成納稅義務人不便或苛擾情事，而簡化稽徵作業始增訂
    ，明定約定之租金顯較當地一般租金為低者，稽徵機關即得
    參照當地一般租金調整計算租金收入，針對出租人核實課稅
    。二者之立法目的及適用對象不同。另營業使用之房屋，承
    租人所支付之租金，不僅為使用房屋對價，且包含營業利益
    對價及此一地段繁華之利益在內，非普通住宅用房屋承租可
    比，不應受土地法第97條第1項房屋租金最高額限制之拘束
    ，是以，內政部71年函釋意旨謂僅供住宅用之房屋始有該條
    第1項規定之適用，並無違誤。(三)被上訴人核算系爭房屋租
    賃所得，除參照「高雄市租金標準表」所列高雄市○○○路
    533號，7層以上建築，2樓以上每坪每月租金650元外，與同
    地段之房屋比較，即同號5樓之4及5樓之13，該房屋核計每
    坪每月租金分別為673元及2,231元，均較「高雄市租金標準
    表」所定月租金高，則被上訴人依「高雄市租金標準表」以
    每月每坪650元核算系爭房屋租金，尚屬客觀合理。(四)上訴
    人主張被上訴人及高雄市國稅局修訂租金標準表時，並未考
    量「捷運施工路段」之特殊因素，違反平等原則云云；然高
    雄市國稅局92年時已調降系爭房屋所在路段租金標準，已有
    斟酌考量。(五)系爭房屋於92年度進行拍賣程序，執行法院於
    91年12月4日已將自89年7月1日起承租系爭房屋之訴外人陳
    福佐及經緯電腦股份有限公司等租賃權予以排除，故系爭房
    屋92年度並無出租情事。(六)上訴人於93年6月23日取得系爭
    房屋之所有權，並於同年8月3日及10月1日分別出租予味帝
    公司（使用面積0.5坪）及全亞事務所，其列報93年度之租
    賃收入為432,000元，換算每坪每月租金約2,255元，顯較當
    地一般租金標準每坪每月650元為高，是高雄市國稅局即從
    其申報數核算租賃收入432,000元，減除43％必要損耗及費
    用，核定其93年度系爭房屋租賃所得246,240元，有上訴人
    之母莊玉英93年度綜合所得稅申報核定資料清單可稽；另上
    訴人93年度及94年度之綜合所得稅係由歸入其母莊玉英戶內
    申報所得稅，均已確定等語，資為抗辯。
五、原審斟酌全辯論意旨及調查證據之結果，以：(一)所得稅法第
    121條規定授權財政部制定施行細則，此為所得稅法施行細
    則明確授權之依據；該細則第16條第3項即係針對所得稅法
    第14條第1項第5類第4款、第5款規定所定，核其內容僅就有
    關之細節性及技術性事項加以補充規定，亦符合比例原則。
    高雄市國稅局依上開細則第16條第3項規定訂定95年度「高
    雄市租金標準表」，並報經財政部以96年2月14日台財稅字
    第09604512690號函准核備，乃高雄市國稅局本諸職權，為
    簡化稽徵程序，就所得稅法第14條第1項第5類第4款、第5款
    有關之細節性及技術性事項作成行政規則，本於所得稅法施
    行細則第16條第3項法規命令之內容，為實現該法規命令而
    訂定具體細節及技術事項，並未欠缺授權依據及違反「受委
    任者不得再委任」原則。(二)「高雄市租金標準表」既係高雄
    市國稅局訂定並奉財政部核准之內部查核參考資料，即屬根
    據法律之授權制訂，而以規範行政內部為目的，性質上屬行
    政規則，以下級機關及行政人員為相對人，原則上僅在行政
    內部生效，但實際上仍對人民，亦即對外部發生影響，而行
    政規則一般僅須通知其所屬下級機關或行政人員，亦即須為
    「下達」，而無須「發布」，故不對外公開，且於下達下級
    機關或所屬行政人員時，即對其發生效力，此參中央法規標
    準法第7條、行政程序法第160條第1項及第161條規定即明，
    上訴人主張「高雄市租金標準表」未經公告，僅為被上訴人
    內部之行政規則，被上訴人援引為當地一般租金標準，顯然
    違反明確性之要求，核屬違法無效云云，並非可採。(三)土地
    法第97條規定之立法意旨在於安定居民、防止暴利並兼顧無
    住屋者居住之權益，依內政部71年函釋意旨，僅供住宅用之
    房屋，始有土地法第97條第1項房屋租金最高限額限制之適
    用；而所得稅法第14條第1項第5類第5款規定，乃房屋所有
    權人與承租人以約定較低之租金藉以規避稅負時，為免稽徵
    機關逐項調查工作可能造成納稅義務人不便或苛擾情事，為
    簡化稽徵作業而增訂，明定約定之租金顯較當地一般租金為
    低者，稽徵機關即得參照當地一般租金調整計算租金收入。
    另營業使用之房屋，承租人所支付之租金，不僅為使用房屋
    對價，且包含營業利益對價及此一地段繁華之利益在內，非
    普通住宅用房屋承租可比，不應受土地法第97條第1項房屋
    租金最高額限制之拘束，亦有本院92年10月份庭長評事聯席
    會議可資參照。(四)又所得稅法第14條第1項第5類第5款規定
    ，既係基於核實課稅原則，為防免租賃雙方勾結，藉故壓低
    申報租賃所得，用以逃避所得稅而設，且該規定屬所得收付
    實現制之例外，因此只要符合上開法條之構成要件事實，稽
    徵機關即得以設算方式來認定租賃收入，當事人約定之租金
    ，縱使顯低於一般租金標準屬實，稽徵機關仍得將出租人之
    租金收入調整至一般租金標準，無須證明租金收入數額是否
    確如調整數額。是以依首揭所得稅法及施行細則規定，各地
    區國稅局應訂定當地一般租金，報經財政部備查，於所得人
    申報租金偏低時，稽徵機關得依當地一般租金予以調整。經
    查，被上訴人核算系爭房屋租金收入，除參照「高雄市租金
    標準表」所列高雄市○○○路533號，7層以上建築，2樓以
    上每坪每月租金650元外，與同地段之房屋比較，即高雄市
    ○○區○○○路533號5樓之4及5樓之13房屋，核計每坪每月
    租金分別為673元及2,231元，均較上開「高雄市租金標準表
    」所定月租金為高，則被上訴人依「高雄市租金標準表」以
    每月每坪650元核算系爭房屋租金收入，尚屬客觀合理。至
    上訴人所舉鄰近中山二路505號、577號、579號大樓及其他
    地區辦公大樓等房屋租金均較被上訴人核定系爭房屋之租金
    為低乙節，查依據「高雄市租金標準表」所載，上訴人所舉
    之鄰近大樓及其他辦公大樓，其街路代號及當地租金標準，
    均與系爭房屋有異，自不得作為租金比較之基礎。又上訴人
    訴稱：高雄市國稅局修訂租金標準表時，並未考量「捷運施
    工路段」之特殊因素，違反平等原則云云。查系爭房屋所在
    路段約係91年4月進行捷運圍籬工程，而91年度高雄市國稅
    局核定系爭房屋所在路段租金標準為每月每坪730元，次年
    即92年因反應捷運施工即調降為每月每坪650元，已調降11
    ％，已斟酌考量捷運施工造成租金跌落。上訴人又主張如依
    臺北市當地一般租金標準計算租金收入，較之高雄市國稅局
    以每坪每月650元計算租金收入為低，顯然高雄市國稅局訂
    定之一般租金標準，違反社會一般經驗法則，然臺北市係以
    房屋評定現值為計算租金標準，與高雄市○○○○○○○○
    街路樓層為考量不同。無從比較。(五)系爭房屋92年度期間因
    進行拍賣並排除系爭房屋上之租賃權，故92年度並無出租。
    上訴人就系爭房屋93年度之租賃所得，則因高雄市國稅局誤
    以為上訴人於93年8月3日及10月1日分別出租予味帝公司及
    全亞事務所使用，其列報93年度之系爭房屋租賃收入為432,
    000元，換算每坪每月租金約2,255元，較當地一般租金標準
    每月650元為高，故從其申報數核定上訴人租賃所得額。上
    訴人雖提出各類所得扣繳暨免扣繳憑單及申請書主張：高雄
    市國稅局計算之數額乃未釐清租金期間為93年7月至94年10
    月而發生錯誤，其93年度申報之租金收入係以每坪每月300
    元計算云云，然其係因高雄市國稅局誤會其申報租金高於當
    地一般租金標準，並非同意上訴人申報以每坪每月300元計
    算之租金收入。上訴人提示申請書乃其母莊玉英請求高雄市
    國稅局更正94年度綜合所得稅申報案有關核定上訴人之租賃
    所得部分，高雄市國稅局仍以每坪每月650元之一般租金標
    準核算，莊玉英提起行政救濟均遭駁回。另上訴人主張被上
    訴人應提示90年度及91年度系爭房屋租賃所得之核定計算資
    料，以善盡協力義務乙節，均與本件系爭房屋95年度是否應
    參照當地一般租金標準核算租賃收入無關，因將訴願決定及
    原處分均予維持，駁回上訴人之訴。
六、本院查：
  (一)按對於適用簡易程序之判決提起上訴，須經本院許可。前項
    許可，以訴訟事件所涉及之法律見解具有原則性者為限，行
    政訴訟法第235條定有明文。所謂法律見解具有原則性，係
    指該訴訟事件所涉及之法律問題意義重大，而有加以闡釋之
    必要而言，非以其對於該訴訟當事人之勝敗有無決定性之影
    響為斷。例如原裁判所適用之行政命令有牴觸法律之虞，或
    高等行政法院就同類事件所表示之法律見解存在歧異，或與
    本院向來之見解互相牴觸，有由本院確認或統一法律上意見
    之必要等情形屬之。此項上訴許可要件之「法律見解具有原
    則性」，與判決違背法令之不適用法規或適用法規錯誤係屬
    二事。
  (二)查，上訴人所有系爭房屋出租予全亞事務所及味帝公司、鴻
    大打字行、高盛國際工業股份有限公司（下稱高盛公司）、
    勝森實業股份有限公司（下稱勝森公司）、德信企業顧問股
    份有限公司、忠和投資有限公司（下稱忠和公司）、德理企
    管顧問有限公司暨德正企管顧問有限公司作營業使用，上訴
    人95年度僅申報全亞事務所租賃收入189,000元，租賃所得
    107,730元，被上訴人初查依據高雄市國稅局通報，以其申
    報租金顯較當地一般租金為低，並以系爭房屋面積為182.08
    坪，其中全亞事務所使用176.58坪，95年度給付95年6月至
    12月租金，且該事務所合夥人之一黃秋火為上訴人之父親，
    餘8家公司行號除勝森公司使用2坪外，餘各使用0.5坪，合
    計5.5坪，租賃期間除忠和公司7個月，高盛公司9個月外，
    餘均為12個月，乃依上開規定，參照當地一般租金標準並衡
    酌房屋大面積、樓層等情形予以打折，核算全亞事務所租賃
    收入為279,191元｛650元×【（182.08－5.5）×70％＋20
    】坪×7月×持分50％×（1－合夥比例800/5,500）｝，餘8
    家公司行號租賃收入為20,150元【650元×（4.5坪×12月＋
    0.5坪×7月＋0.5坪×9月）×持分50％】，合計租賃收入29
    9,341元，經減除43％必要損耗及費用暨申報數，調增租賃
    所得62,894元，併課其95年度綜合所得稅等情，為原審依法
    認定之事實。
  (三)上訴意旨略以：土地法第97條第1項規定適用之限制，雖經
    本院92年10月21日庭長法官聯席會議決議同意內政部71年函
    釋見解，僅限於供住宅用之房屋。惟此舉涉及以行政命令限
    縮法律之適用範圍及對象，並扭曲市場供需機制造成屋主寧
    可出租供營業使用（因其租金不受上限限制），反而惡化住
    宅問題，顯與土地法第3編第3章「房屋及基地租用」章「解
    決國民居住問題，維持民生之安定」之立法意旨相違。又被
    上訴人援引之「當地一般租金標準」顯較當地一般租金行情
    為高，且無客觀依據。行政救濟中被上訴人依職權調查臨近
    一般租金行情時，更涉有意圖以不相關之動機違背平等及誠
    信原則，顯屬濫用裁量之情事，自屬違法，再者，「當地一
    般租金標準」核屬行政程序法第159條第2項第2款之解釋性
    規則及裁量基準，依同法第160條第2項規定，不僅須「下達
    」，尚須登載於政府公報上發布，方符明確性原則，原判決
    以行政規則僅須下達而毋須發布等語，顯有判決違背行政程
    序法第160條第2項之適用法規不當之違誤等語。
  (四)經查，高雄市國稅局依所得稅法施行細則第16條第3項規定
    訂定95年度「高雄市租金標準表」，並報經財政部以96年2
    月14日台財稅字第09604512690號函准核備，並依法下達高
    雄市國稅局所屬各機關，俾供相關稽徵機關基於核實課稅原
    則，為防免租賃雙方勾結，藉故壓低申報租賃所得，故凡符
    合上開法條之構成要件事實，稽徵機關即得以設算方式來認
    定租賃收入。是以上訴人所有系爭房屋既坐落於高雄市區，
    被上訴人核定95年之房屋租賃所得自得援引系爭95年度「高
    雄市租金標準表」。至上開租金標準表所定之租金是否顯較
    當地一般租金行情為高、上訴人如何出租系爭房屋及其申報
    之租賃所得是否低於當地之一般租金標準，乃原審事實認定
    之範疇；另行政規則縱使未依行政程序法第160條第2項規定
    由機關首長簽署，並登載於政府公報發布而有瑕疵，然同法
    第160條第1項、第161條所謂下達，係指下達下級機關或屬
    官而言，是以行政規則只要符合發布或下達之程序，以適當
    之方法令眾人廣為周知即屬合法有效，並未強行規定應清查
    並通知與該行政規則有關之每一當事人，原判決予以適用並
    無需由本院確認或統一法律上意見之必要。上訴意旨，無非
    重述其在原審業經主張而為原判決摒棄不採之陳詞，且係就
    原審取捨證據、認定事實之職權行使事項為指摘，無所涉及
    法律見解具有原則性之情事，上訴人提起上訴，不合首揭規
    定，不應許可，其上訴難謂合法，應予駁回。
七、據上論結，本件上訴為不合法。依行政訴訟法第249條第1項
    前段、第104條，民事訴訟法第95條、第78條，裁定如主文
    。
中    華    民    國    99    年    11    月    11    日
                    最高行政法院第七庭
                        審判長法官  藍  獻  林
                              法官  廖  宏  明
                              法官  張  瓊  文
                              法官  姜  素  娥
                              法官  林  文  舟

以  上  正  本  證  明  與  原  本  無  異
中    華    民    國    99    年    11    月    11    日
                              書記官  賀  瑞  鸞

司法院資訊處製作；財團法人民間司法改革基金會備份。
